【裁判字號】    95,易,1047
【裁判日期】    951009
【裁判案由】    詐欺
【裁判全文】
臺灣臺北地方法院刑事判決              95年度易字第1047號
公  訴  人  臺灣臺北地方法院檢察署檢察官
被      告  甲○○
上列被告因詐欺案件，經檢察官提起公訴（九十五年度偵緝字第
五七○號），經本院判決如下：
    主  文
甲○○共同意圖為自己不法之所有，以詐術使人將本人之物交付
，累犯，處拘役拾日，如易科罰金，以銀元佰元（即新臺幣
玖佰元）折算壹日。
    事  實
一、甲○○前民國於八十六年間曾因違反懲治盜匪條例罪，經臺
    灣高等法院八十六年度上訴字第六三四九號判決處有有期徒
    刑三年七月確定；另於八十七年間再因詐欺罪，經本院八十
    七年度易字第七七九號判決處有期徒刑三月，再經臺灣高等
    法院八十七年度上易字第四二二三號、最高法院八十七年度
    台上字第一三三九號駁回上訴確定；二案合併定應執行有期
    徒刑三年八月，於八十八年十月二十九日假釋出獄，至九十
    年三月六日假釋期滿未經撤銷假釋，其未執行之部分，已以
    執行論，猶不知悔改，竟與真實年籍不詳、綽號「陳董」、
    「阿明」、「姚以德」之成年男子，謀議：尋找債信良好之
    人向銀行申請支票後，轉交他人開立無法兌現之支票（即俗
    稱之「芭樂票」）購買財物獲利等情，因見乙○○（業經臺
    灣基隆地方法院以九十四年度訴字第八六八號判決處拘役五
    十日、緩刑三年確定），無正當職業又需款花用，認有機可
    趁，即向乙○○陳稱：辦妥支票，將可獲利二十萬元云云，
    而取得乙○○首肯出具名義配合，即與乙○○、「陳董」、
    「阿明」、「姚以德」等人，共同基於犯意之聯絡，意圖為
    自己不法之所有，即由甲○○先於九十一年五月間，先帶同
    乙○○至臺北市中正區○○○路○段二號十樓財團法人金融
    聯合徵信中心徵信確認個人債信良好後，再轉介予「陳董」
    、「阿明」認識，於九十一年六月十九日登記為琨楊企業有
    限公司（下稱琨楊公司）、並至臺北市○○路二四號華僑銀
    行城東分行開立琨楊公司帳戶（帳號：000000000
    ），申領取得支票簿後交付「陳董」、「阿明」，再轉交他
    人使用。嗣真實年籍不詳之成年男子「姚以德」於九十二年
    三月間，在榮勝水電材料行（設彰化縣伸港鄉○○路○段八
    七號，下稱榮勝水電行）向負責人丙○○佯稱：「順達水電
    行」欲購買價值新臺幣（下同）三十二萬五千八百元之貨物
    云云，而交付前開琨楊公司同額支票一紙（付款人：華僑商
    業銀行城東分行，發票日：九十二年四月十五日，票號：Ａ
    Ａ0000000號）支付貨款，使丙○○陷於錯誤，而交
    付貨物。嗣九十二年四月十七日丙○○屆期提示上開支票，
    不獲兌現，始知受騙。
二、案經被害人丙○○訴請暨彰化縣和美分局報由臺灣彰化地方
    法院檢察署陳請臺灣高等法院檢察署檢察長令轉臺灣臺北地
    方法院檢察署檢察官偵查後起訴。
    理  由
一、訊據被告甲○○就於前揭時地帶同證人乙○○至財團法人聯
    合徵信中心徵信後，轉而將證人乙○○介紹予真實年籍不詳
    、綽號「陳董」、「阿明」等成年男子之事實，於本院審理
    時均坦承不諱（見本院九十五年九月二十五日筆錄第九頁）
    ，惟仍矢口否認有何詐欺取財之犯行，辯稱：雖有將乙○○
    介紹予「陳董」、「阿明」，但伊並未取得任何好處，係乙○○自己表示願意，且伊同時亦為「陳董」詐騙帳戶，同為
    受害人，並不知會如此云云。經查：
  (一)被告於前揭時地帶同證人乙○○徵信確認債信良好後，轉介
    予「陳董」、「阿明」用以設立公司，其後果以證人乙○○
    名義設立琨楊公司，並至臺北市○○路二四號華僑銀行城東
    分行開立琨楊公司帳戶（帳號：000000000），申
    領取得支票等事實，業據被告坦承不諱，且經證人乙○○於
    本院結證屬實，並有琨楊公司登記案卷（影印卷第九五至一
    ○七頁）、華僑商業銀行城東分行九十三年十二月二十四日
    （九十三）僑銀東營字第三六五號函及附件開戶資料（影印
    卷第四八頁以下）等在卷可稽。再九十二年三月間，姚以德
    訂購價值三十二萬五千元材料後，即交付前開帳戶琨楊公司
    同額支票一紙為貨款（付款人：華僑商業銀行城東分行，發
    票日：九十二年四月十五日，票號：ＡＡ0000000號
    ），領得貨物後，屆期不獲兌現等事實，亦經告訴人丙○○
    證述明確（見臺灣彰化地方法院檢察署九十三年度他字第一
    ○一七號偵查卷第四十頁，依據刑事訴訟法第一百五十九條
    之五第一項規定具證據能力），且有榮勝水電行九十二年三
    月十三日、三月二十日之估價單（見臺灣彰化地方法院檢察
    署九十三年度他字第一○一七號偵查卷第二四頁）、前開琨
    楊公司支票及退票理由單（見臺灣彰化地方法院檢察署九十
    三年度他字第一○一七號偵查卷第二五頁）在卷可稽；且由
    琨楊公司、證人乙○○之法務部票據信用資訊連結作業查詢
    明細表（見臺灣彰化地方法院檢察署九十三年度他字第一○
    一七號偵查卷第四三頁背面）可知，證人乙○○、琨楊公司
    自九十二年二月二十七日（前開購貨之前）起即陸續出現退
    票記錄，可認證人乙○○設立琨楊公司僅為申領支票供以為
    延緩支付工具，購買貨物之始並無付款意思。且證人乙○○
    前開行為，業經臺灣基隆地方法院以九十四年度訴字第八六
    八號判決處拘役五十日、緩刑三年確定，有該案判決在卷可
    稽。則被告轉介證人乙○○予「陳董」、「阿明」，使得以
    被告名義設立公司、申領支票，交付支票為支付工具，使他
    人得詐騙財物得手等事實，堪以認定。
  (二)被告雖辯稱：自己轉介之初並不知會遭詐騙，係好心為乙○○介紹工作、領薪水，況伊同時亦遭「陳董」詐騙帳戶，而
    為臺灣桃園地方法院檢察署檢察官偵查、法院判刑云云。然
    查：
    1.被告於轉介證人乙○○前，即偕證人乙○○至財團法人金
      融聯合徵信中心查詢債信，確認良好方帶同認識「陳董」
      、「阿明」等情，業經被告坦承不諱，且經證人乙○○於
      本院證述明確，以常情相衡，為介紹職薪，豈有「先行確
      認債信良好」之必要？被告亦不否認伊與證人乙○○係計
      程車司機與乘客之關係，豈有介紹職工之交情、更不厭其
      煩先行確認債信？證人乙○○於本院亦證稱：「（問：甲○○帶你去跟陳董說你可以辦支票出來？）對」、「（甲○○本人有無跟你說領支票出來可得到好處？）沒有，說
      申請支票之後可以領二十萬元，甲○○也有這樣說」（見
      本院九十五年九月二十五日筆錄第四頁），是被告就轉介
      證人乙○○係為申領支票。而被告亦明知：證人乙○○申
      領支票之時，並無正常職業，豈有資力支付票款？申領支
      票除債信外，並無身分限制，何以「陳董」、「阿明」申
      領支票需用他人名義？是被告就證人乙○○申領支票係供
      他人為「芭樂票」使用等情，知之甚稔。
    2.經查詢被告之前科資料，可知被告所稱之偵查、判決，應
      係臺灣桃園地方法院檢察署九十三年度偵緝字第五○一號
      、本院九十三年度易字第一一五二號。其中；
      (1)前者係九十二年五月間，被告擔任負責人之暔泰企業有
        限公司支票，為案外人吳萬益用以購買案外人蘇木籐所
        有之自用小客車，不獲付款等情，因查無積極證據可認
        購車之案外人吳萬益是否由正常程序取敵前開支票，而
        無證據可認被告與案外人吳萬益有共犯關係，而經臺灣
        桃園地方法院檢察署檢察官於九十四年一月二十四日不
        起訴處分確定，而該案係被告自任公司負責人之暔泰企
        業有限公司支票，與本件證人乙○○任負責人之琨楊公
        司支票顯有不同，縱被告任負責人開立帳戶供他人使用
        ，亦無法逕推：「係遭他人詐騙」方交付帳戶？更難逕
        推「不知轉介證人乙○○係申領『芭樂票』」。
      (2)另後者即本院九十三年度易字第一一五二號判決係被告
        將其開立之中國國際商業銀行城中分行帳戶於九十二年
        十二月五日，在臺北火車站，交付真實年籍不詳、綽號
        「海豹」之成年男子，為詐騙集團利用為詐騙等情，有
        本院九十三年度易字第一一五二號判決在卷可查，該案
        中被告已自承：交付帳戶予「海豹」等語，並非本案「
        陳董」、「阿明」至明，自與本件無涉。
    3.則被告辯稱：不知將遭詐騙申領支票、自己亦遭詐騙云云
      ，顯係臨訟卸責之詞，委無足取。
  (三)綜上所述，本件事證明確，被告犯行洵堪認定，應予依法論
    科。
  (四)另按共同正犯之所以應對其他共同正犯所實施之行為負其全
    部責任者，以就其行為有犯意之聯絡為限，若他犯所實施之
    行為，超越原計畫之範圍，而為其所難預見者，則僅應就其
    所知之程度，令負責任，未可概以共同正犯論（五十年台上
    字第一○六○號判例參照）。被告轉介證人乙○○係為開立
    帳戶、申領支票，至其後相關辦理帳戶相關之設立公司、至
    銀行開戶辦理對保、申領支票簿過程被告均未參與等情，業
    經證人乙○○證述歷歷（見本院同日筆錄第五頁），且被告
    亦自承不知，而以「申領支票」之方法甚多，個人即可、非
    必虛設公司行號一途，是於尚無其餘積極證據可認被被告知
    悉將利用證人乙○○之名義虛設琨楊公司，就虛設琨楊公司
    之並未實際繳足股款、開立虛偽交易統一發票、逃漏稅捐等
    部分，均非屬被告與「陳董」、「阿明」、證人乙○○間之
    犯意聯絡範圍、非被告所得預見，揆之前揭說明，此琨楊公
    司之部分，非可以共同正犯論，亦不在本件起訴之範圍，併
    此敘明。
二、查被告行為後，刑法於九十四年二月二日公布，於九十五年
    七月一日施行。按行為後法律有變更者，適用行為時之法律
    ，但行為後之法律有利於行為人者，適用最有利於行為人之
    法律，現行刑法第二條第一項訂有明文。此條規定乃與刑法
    第一條罪刑法定主義契合，而貫徹法律禁止溯及既往原則，
    係規範行為後法律變更所生新舊法律比較適用之準據法，是
    刑法第二條本身雖經修正，但刑法第二條既屬適用法律之準
    據法，本身尚無比較新舊法之問題，應一律適用裁判時之現
    行刑法第二條規定以決定適用之刑罰法律，先予辨明。又以
    本次刑法修正之比較新舊法，應就罪刑有關之共犯、未遂犯
    、想像競合犯、牽連犯、連續犯、結合犯，以及累犯加重、
    自首減輕暨其他法定加減原因（如身分加減）與加減例等一
    切情形，綜其全部罪刑之結果而為比較，最高法院九十五年
    五月二十三日著有九十五年度第八次刑庭會議決議可資參照
    。經查：
  (一)刑法第三百三十九條第一項詐欺取財罪，法定刑得科或併科
    銀元一千元以下罰金，據修正後刑法施行法增訂第一條之一
    ：「中華民國九十四年一月七日刑法修正施行後，刑法分則
    編所定罰金之貨幣單位為新臺幣。九十四年一月七日刑法修
    正時，刑法分則編未修正之條文定有罰金者，自九十四年一
    月七日刑法修正施行後，就其所定數額提高為三十倍。但七
    十二年六月二十六日至九十四年一月七日新增或修正之條文
    ，就其所定數額提高為三倍」及刑法第三十三條第五款修正
    為：「主刑之種類如下：五、罰金：新臺幣一千元以上，以
    百元計算之」等規定，是依修正後之法律，刑法第三百三十
    九條第一項詐欺取財罪所得科處之罰金刑最高為新臺幣三萬
    元、最低為新臺幣一千元；然依被告行為時之刑罰法律，即
    罰金罰鍰提高標準條例第一條前段規定之提高倍數十倍及刑
    法第三十三條第五款規定之罰金最低額一元計算，該罪之罰
    金刑最高為銀元一萬元，最低額為銀元一元，換算為新臺幣
    ，最高額雖與新法同為新臺幣三萬元，然最低額僅為新臺幣
    三元。因此，比較上述修正前、後之刑罰法律，自以被告修
    正施行前即行為時關於科處罰金刑之法律較有利於被告。
  (二)修正前刑法第二十八條關於共犯規定為：「二人以上共同實
    施犯罪之行為者，皆為正犯」，修正後刑法則規定為：「二
    人以上共同實行犯罪之行為者，皆為正犯」，揆諸本條之修
    正理由係修正共同正犯參與類型，確定在「實行」概念下之
    共同參與行為，始成立共同正犯，而被告與「陳董」、「阿
    明」、「姚以德」、證人乙○○間」具有犯意聯絡及行為分
    擔，且前開犯行業已實行犯罪行為，均屬實行犯罪行為之正
    犯，則適用修正前刑法第二十八條規定論擬，並無不利於被
    告。
  (三)修正後新刑法第四十七條第一項規定：「受徒刑之執行完畢
    ，或一部之執行而赦免後，五年以內故意再犯有期徒刑以上
    之罪者，為累犯，加重本刑至二分之一。」，而修正前舊同
    條則規定為：「受有期徒刑之執行完畢，或受無期徒刑或有
    期徒刑一部之執行而赦免後，五年以內再犯有期徒刑以上之
    罪者，為累犯，加重本刑至二分之一。」，本件被告係於於
    前案執行完畢後，五年內故意再犯他罪，不論依舊法第四十
    七條之規定，抑或新法第四十七條第一項之規定，均構成累
    犯，對被告而言並無有利或不利之情形。
  (四)再刑法第四十一條修正施行前為：「犯最重本刑為五年以下
    有期徒刑以下之刑之罪，而受六個月以下有期徒刑或拘役之
    宣告，因身體、教育、職業、家庭之關係或其他正當事由，
    執行顯有困難者，得以一元以上三元以下折算一日，易科罰
    金。但確因不執行所宣告之刑，難收矯正之效，或難以維持
    法秩序者，不在此限。併合處罰之數罪，均有前項情形，其
    應執行之刑逾六月者，亦同」；再於修正施行後為「犯最重
    本刑為五年以下有期徒刑以下之刑之罪，而受六個月以下有
    期徒刑或拘役之宣告者，得以新臺幣一千元、二千元或三千
    元折算一日，易科罰金。」，且修正施行前之易科罰金折算
    標準，依照修正施行前罰金罰鍰提高標準條例第二條前段（
    九十五年七月一日已刪除）規定，就其原定數額提高為一百
    倍折算一日，則本件被告依照行為時與九十五年七月一日修
    正前之刑法第四十一條的易科罰金折算標準，均應以銀元三
    百元折算一日，經折算為新臺幣後，以新臺幣九百元折算為
    一日。經比較上開修正前後之刑法第四十一條規定及易科罰
    金折算標準，應修正施行前之規定，較有利於被告。
  (五)綜合上述之比較，揆諸前揭最高法院決議及修正後刑法第二
    條第一項前段、後段規定之「從舊、從輕」原則，自應適用
    被告行為時之法律應適用被告行為時之舊法，故以下未特別
    敘明者，均係指修正前之舊法，核先敘明。
二、核被告之行為係犯刑法第三百三十九條第一項之詐欺取財罪
    。被告與「姚以德」、「陳董」、「阿明」、證人乙○○共
    同犯罪，彼此間有犯意聯絡及行為分擔，均為共同正犯。查
    被告前於八十六年間曾因違反懲治盜匪條例罪，經臺灣高等
    法院八十六年度上訴字第六三四九號判決處有有期徒刑三年
    七月確定；另於八十七年間再因詐欺罪，經本院八十七年度
    易字第七七九號判決處有期徒刑三月，再經臺灣高等法院八
    十七年度上易字第四二二三號、最高法院八十七年度台上字
    第一三三九號駁回上訴確定；二案合併定應執行有期徒刑三
    年八月，於八十八年十月二十九日假釋出獄，至九十年三月
    六日假釋期滿未經撤銷假釋，其未執行之部分，已以執行論
    ，有臺灣高等法院被告前案紀錄表附卷可按，未滿五年，再
    犯本件有期徒刑以上之罪，為累犯，應依刑法第四十七條加
    重其刑。本院爰審酌被告迄本院審理終結尚未坦然悔悟，且
    衡量被告、與共犯即證人乙○○擔任之角色差異，本件告訴
    人所受損害之額度非鉅，及被告其餘犯罪之動機、目的、犯
    罪時所受之刺激、犯罪之手段、犯人之生活狀況、品行、智
    識程度、犯人與被害人平日之關係、犯罪所生之危險或損害
    、犯罪後之態度等一切情狀，判處如主文所示之刑，並諭知
    易科罰金之折算標準，以示懲儆。
據上論斷，應依刑事訴訟法地二百九十九條第一項前段，修正後
刑法第二條第一項前段、修正前刑法第二十八條、第三百三十九
條第一項、第四十七條、第四十一條第一項前段，修正前罰金罰
鍰提高標準條例第一條前段、第二條，判決如主文。
本案經檢察官陳焜昇到庭執行職務
中    華    民    國    95    年    10    月    9     日
                  刑事第四庭審判長法  官  劉慧芬
                                  法  官  黎惠萍
                                  法  官  郭惠玲
如不服本判決，應於判決送達後十日內向本院提出上訴狀（應抄
附繕本）。告訴人或被害人如對於本判決不服者，應具備理由請
求檢察官上訴，其上訴期間之計算係以檢察官收受判決正本之日
期為準。
上正本證明與原本無異。
                                   書記官  鄭雅文
中    華    民    國    95    年    10    月    11    日
附錄本案論罪科刑法條全文：
刑法第三百三十九條普通詐欺罪
意圖為自己或第三人不法之所有，以詐術使人將本人或第三人之
物交付者，處五年以下有期徒刑、拘役或科或併科一千元以下罰
金。
以前項方法得財產上不法之利益或使第三人得之者，亦同。
前二項之未遂犯罰之。


司法院資訊處製作；財團法人民間司法改革基金會備份。
